ACORDAO-COMPLETO-2401615

ACÓRDÃO 3792/2020 ATA 8/2020 - PRIMEIRA CÂMARA

VISTOS, relatados e discutidos estes autos de recurso de reconsideração interposto pelo Grupo Master Ltda. ME, empresa contratada para a execução do Convênio 234/2010, contra o Acórdão 8409/2019-TCU-Primeira Câmara;
ACORDAM os ministros do Tribunal de Contas da União, reunidos em sessão da 1ª Câmara, diante das razões expostas pelo relator, em:
9.1. conhecer do recurso de reconsideração, com fundamento nos arts. 32 e 33 da Lei 8.443/1992, para, no mérito, negar-lhe provimento.
9.2. dar ciência desta deliberação ao recorrente.

Recurso de reconsideração interposto contra decisão de que julgou irregulares as contas do recorrente, condenando-o ao pagamento do débito apurado e aplicou-lhe multa.

Primeira Câmara

Associação do Desenvolvimento Nacional (04.217.441/0001-09).

3. Recorrente: Grupo Master Ltda - Me (01.287.389/0001-60).

13.1. Ministros presentes: Walton Alencar Rodrigues (Presidente), Benjamin Zymler, Bruno Dantas e Vital do Rêgo (Relator).
13.2. Ministros-Substitutos presentes: Augusto Sherman Cavalcanti e Weder de Oliveira.

ASSOCIAÇÃO DO DESENVOLVIMENTO NACIONAL

GRUPO MASTER LTDA E OUTROS

DEON GOMES DA SILVA

VITAL DO RÊGO

Ministro Walton Alencar Rodrigues.

Adoto como relatório a abaixo transcrita manifestação da Secretaria de Recursos (peça 75) nestes autos, que contou com o aval do corpo diretivo daquela unidade especializada e do representante do MPTCU (peças 76 e 77) :
INTRODUÇÃO
Trata-se de recurso de reconsideração interposto por Grupo Master Ltda. ME (R001-peça 57) , por meio do qual se insurge contra o Acórdão 8409/2019-TCU-Primeira Câmara, Relator Ministro Walton Alencar Rodrigues, o qual foi prolatado na sessão de julgamento do dia 20/8/2019-Ordinária e inserto na Ata 29/2019-1ª Câmara (peça 41) .
1.1. A deliberação recorrida apresenta o seguinte teor:
VISTOS, relatados e discutidos estes autos de Tomada de Contas Especial instaurada pelo Ministério do Turismo contra Canápolis Tênis Clube, atual Associação do Desenvolvimento Nacional, e Deon Gomes da Silva, em razão de irregularidades na execução físico-financeira do Convênio 234/2010 (Siconv 732829) ; 
ACORDAM os Ministros do Tribunal de Contas da União, reunidos em sessão da Primeira Câmara, diante das razões expostas pelo relator, em: 
9.1. considerar revéis a Associação do Desenvolvimento Nacional e Deon Gomes da Silva, para todos os efeitos, com fulcro no art. 12, § 3º, da Lei 8.443/1992, dando-se prosseguimento ao processo;
9.2.  rejeitar as alegações de defesa do Grupo Master Ltda.; 
9.3. julgar irregulares as contas da Associação do Desenvolvimento Nacional, de Deon Gomes da Silva e do Grupo Master Ltda., com fundamento nos artigos 1º, inciso I, 16, inciso III, alíneas 'b' e 'd', 19, caput, e 23, inciso III, alínea 'a', da Lei 8.443/1992, e condená-los solidariamente ao pagamento da quantia a seguir discriminada, atualizada monetariamente e acrescida de juros de mora, calculados desde as correspondentes datas de ocorrência, fixando-lhes o prazo de quinze dias, a contar da notificação, para que comprovem, perante o Tribunal, o recolhimento do débito ao Tesouro Nacional:
	Valor
	Data da ocorrência
	Lançamento

	R$ 200.000,00
	2/7/2010
	Débito

	R$ 2.000,00
	9/12/2010
	Crédito

9.4. aplicar à Associação do Desenvolvimento Nacional, a Deon Gomes da Silva e ao Grupo Master Ltda. a multa individual de R$ 70.000,00 (setenta mil reais) , com fundamento no art. 57 da Lei 8.443/1992, fixando-lhes o prazo de quinze dias, a contar da notificação, para comprovarem, perante o Tribunal (art. 214, inciso III, alínea "a", do Regimento Interno) , o recolhimento da respectiva quantia ao Tesouro Nacional, atualizada monetariamente entre a data do presente acórdão e a do efetivo recolhimento, se paga após o vencimento, na forma da legislação em vigor;
9.5. autorizar, desde logo, nos termos do art. 28, inciso II, da Lei 8.443/1992, a cobrança judicial das dívidas, caso não atendidas as notificações;
9.6. encaminhar cópia desta deliberação ao Procurador-Chefe da Procuradoria da República em Minas Gerais, como previsto no art. 16, § 3º, da Lei 8.443/1992. (ênfases acrescidas) 
HISTÓRICO 
A presente Tomada de Contas Especial-TCE foi instaurada pelo Ministério do Turismo (MTur) em desfavor do Canápolis Tênis Clube, atual Associação do Desenvolvimento Nacional (ADN) , e Deon Gomes da Silva, ex-presidente da entidade, em razão de irregularidades na execução físico-financeira do Convênio 234/2010 (Siconv 732.829) , cujo objeto era realização do 25º Futval, carnaval fora de época de Gurinhatã/MG.
1.2. A União repassou, em 30/6/2010, o montante de R$ 200.000,00 (peça 12, p. 3) para o referido Ajuste que vigeu de 30/4 a 30/9/2010.
1.3. O MTur realizou vistoria durante o evento, registrada no Relatório de Supervisão in loco 156/2010 (peça 1, p. 81-95) , por meio do qual atestou a execução física parcial do objeto, com a não comprovação de duas das oito tendas especificadas no plano de trabalho, conquanto tenha consignado que o Ajuste atingiu os resultados esperados.
1.4. A prestação de contas do Convenente foi reprovada por irregularidades na execução física e financeira do objeto, explicitadas na Nota Técnica de Análise Financeira 8/2015 (peça 1, p. 307-321) , a saber: (i) não comprovação da apresentação da banda Banana com Cevada (R$ 49.500,00) ; (ii) não comprovação de duas tendas (R$ 2.000,00) ; (iii) irregularidades nas cotações de empresa para contratação da empresa produtora do evento; (iv) realização de gastos com o agenciamento de artistas tendo por base declaração de exclusividade; (v) apresentação de nota fiscal sem indicação do número do convênio e atesto.
1.5. No âmbito desta Corte de Contas, a Associação do Desenvolvimento Nacional (ADN) , Deon Gomes da Silva e a empresa Grupo Master Ltda.-ME, contratada para a promoção integral do evento, foram chamados a apresentar alegações de defesa em vista da não comprovação do nexo de causalidade entre os recursos transferidos e as despesas realizadas, especificando-se as seguintes ocorrências (peças 21-23) :
a) não apresentação dos recibos de pagamento aos artistas contratados, o que contraria o previsto na Cláusula 13ª, §1ª, alínea "g", do Convênio 234/2010 (Siconv 732829) ; e
b) emissão da Nota Fiscal 1201 em 11/6/2010, pelo Grupo Master Ltda.-ME, no valor de R$ 220.000,00, embora a Autorização para Impressão de Documento Fiscal (AIDF) 467/2010 somente tenha sido concedida em 14/6/2010 e a impressão do talonário pela Gráfica Pontual (CNPJ 20.729.232/0001-92) também tenha ocorrido em 14/6/2010, o que sugere inidoneidade e fraude.
1.6. Regularmente citados, a ADN e Deon Gomes da Silva deixaram transcorrer in albis o prazo que lhes foi fixado para apresentação de suas alegações de defesa e/ou para o recolhimento do débito imputado, conquanto o Grupo Master Ltda., ora recorrente, tenha apresentado suas alegações de defesa (peça 34) .
1.7. A Secex/CE concluiu pela irregularidade das contas e condenação solidária da ADN, de Deon Gomes da Silva e do Grupo Master Ltda., por todo o montante transferido, imputando-lhes multa individual, nos termos previstos nos arts. 16, inciso III, alíneas 'b' e 'c', e 57 da Lei 8.443/1992, com a qual anuiu o MPTCU.
1.8. O Relator a quo, Exmo. Ministro Walton Alencar Rodrigues, por sua vez, anuiu com a unidade técnica e com o Parquet especializado. Propôs, então, julgar irregulares as contas dos responsáveis, dentre eles o ora recorrente, em solidariedade, imputando o débito apurado e aplicando-lhes multas individuais, posicionamento este que foi acompanhado pelos Membros do Colegiado.
1.9. Irresignada, a empresa interpôs o presente recurso de reconsideração, que se fundamenta nas altercações que, adiante, passar-se-á a relatar.
EXAME DE ADMISSIBILIDADE 
Reitera-se o exame preliminar de admissibilidade efetuado por esta Secretaria (peça 58) , ratificado pelo Exmo. Ministro Vital do Rêgo (peça 61) , que concluiu pelo conhecimento do recurso de reconsideração, nos termos dos art. 32, inciso I, e 33, da Lei 8.443/1992, c/c o artigo 285, do RI/TCU, suspendendo os efeitos em relação aos itens 9.3, 9.4 e 9.5 do Acórdão recorrido, efeito suspensivo que se estende aos demais responsáveis condenados em solidariedade com os ora recorrentes por se tratarem de circunstâncias objetivas, com fulcro no art. 281 do RI/TCU.
1.10. Insta ressalvar que foi atribuído efeito suspensivo, como requerido pela empresa recorrente (peça 57, p. 7-11) , a despeito de a peça estar nominada como recurso de revisão, uma vez que o presente recurso foi conhecido como recurso de reconsideração, espécie apelativa ordinária na hipótese dos autos, pois esta possibilidade ainda se mostra cabível, com fundamento no art. 285, §2º, do RITCU.
EXAME DE MÉRITO
Delimitação
1.11. Constitui objeto do presente recurso definir se:
a) houve prescrição do julgamento das contas e do débito;
b) a decisão recorrida foi devidamente fundamentada;
c) cabe ao TCU determinar prazo para a entrega de documentos.
Da prescrição.
1.12. Defende que "o legislador estabeleceu regras de prescrição e de decadência para o exercício de atividades administrativas específicas, adotando o prazo de cinco anos como lapso temporal a partir do qual prescrevem/decaem certas pretensões/direitos da Administração exercitáveis contra seus agentes e/ou administrados".
1.13. Alega que "ocorreu um transcurso de mais de 06 (seis) anos entre o encaminhamento da prestação de contas do convênio (2010) , a instauração da Tomada de Contas Especial e do julgamento pelo TCU que ocorreu apenas no final do ano de" 2019, sendo necessária a anulação e a desconstituição do Acórdão recorrido (peça 57, p. 4-7) . 
Análise:
1.14. Ressalte-se, inicialmente, que a jurisprudência pacífica do TCU e do Supremo Tribunal Federal-STF é no sentido de que as ações de ressarcimento movidas pelo Estado contra os agentes causadores de danos ao erário são imprescritíveis, conforme enunciado da Súmula TCU 282, exarada em consonância com posicionamento do Plenário do STF, proferido em sede de mandado de segurança (MS 26.210-9/DF, Relator Ministro Ricardo Lewandowski) .
1.15. De igual sorte, não se pode alegar a prescrição do dever constitucional desta Corte de Contas em julgar as contas dos administradores e demais responsáveis que derem causa a perda, extravio ou outra irregularidade de que resulte prejuízo ao Erário, nos termos previstos no inciso II do art. 71 da Constituição Federal de 1988.
1.16. No caso concreto, o TCU está exercendo seu poder-dever constitucional de apurar as irregularidades que resultem em prejuízo ao Erário, com o julgamento das contas dos responsáveis e quantificação do débito, além da aplicação da multa quando cabível.
1.17. Deve-se, no entanto, perscrutar, no que concerne à prescrição da pretensão punitiva deste Tribunal, as situações em que a garantia processual possa ser aplicada àquelas multas previstas nos art. 57 e 58 da Lei Orgânica, no caso concreto, as multas aplicadas por meio do item 9.4 do Acórdão recorrido.
1.18. Relativamente às sanções previstas na Lei 8.443/1992, ressalta-se o posicionamento deste Tribunal. Nos autos de incidente de uniformização de jurisprudência (TC Processo 030.926/2015-7) , a prolação do Acórdão 1441/2016-TCU-Plenário, rel. Ministro Walton Alencar Rodrigues, assentou, em suma, que: (i) a pretensão punitiva do TCU subordina-se ao prazo geral de prescrição indicado no art. 205 do Código Civil (10 anos) e é contada a partir da data de ocorrência da irregularidade sancionada; (ii) o ato que ordenar a citação, a audiência ou oitiva da parte interrompe a prescrição; (iii) haverá suspensão da prescrição toda vez que o responsável apresentar elementos adicionais de defesa; (iv) a prescrição será aferida independentemente de alegação da parte; e (v) o entendimento do mencionado acórdão será aplicado de imediato aos processos novos e aos pendentes de decisão.
1.19. Iniciado o transcurso do prazo prescricional decenal, no momento do repasse, em 30/6/2010 (peça 12, p. 3) , observa-se que foi determinada a oitiva dos recorrentes por meio de Despacho do Exmo. Ministro Relator a quo em 1/6/2017 (peça 18) , respectivos ofícios às peças 21-26, momento processual em que houve a interrupção do prazo prescricional, conforme regra estipulada no art. 202, inciso I, do Código Civil.
1.20. Por sua vez, o Acórdão recorrido foi proferido em 20/8/2019 sendo assim não foi ultrapassado o prazo prescricional decenal nos moldes do Código Civil.
Da fundamentação da decisão recorrida.
1.21. Pugna pela nulidade do Acórdão recorrido, pois entende que "a decisão recorrida foi proferida com base em insuficiência de provas, fundamentos concretos, e documentos, respaldando a decisão em presunções relativas da verdade", caso seja mantida a condenação, haveria locupletamento ilícito do Erário.
1.22. Objeta que foram "indevidamente desconsideradas e ignoradas" a "cópia integral da prestação de contas (peças 5 e 8/9) e os extratos bancários (peças 6 e 11/2) ", obtidas em diligências realizadas pela Secex/MG e cita o parecer do dirigente da unidade técnica (peça 57, p. 12-14) .
Análise:
1.23. Insta ressalvar, inicialmente, que não se pode confundir ausência de fundamentação com fundamentação concisa ou suficiente para a análise constitucional da lide, obedecendo ao comando do art. 93, inciso IX, da Constituição Federal de 1988 (HC 105.349AgR, Rel. Min. Ayres Britto, 23/11/2010, 2ª Turma, DJE de 17/2/2011) .
1.24. A jurisprudência desta Corte de Contas (v. g. Acórdãos 429/2002 e 3.195/2007, da 2ª Câmara, 153 e 932/2003, 1.932 e 3.019/2011, do Plenário, relatores, respectivamente, Ministros Adylson Motta, Benjamin Zymler, Guilherme Palmeira, Adylson Motta, Augusto Nardes e Marcos Bemquerer Costa) , amparada na melhor doutrina e em julgados dos tribunais superiores do Poder Judiciário, aponta no sentido de que ao julgador cumpre apreciar a matéria em discussão nos autos de acordo com os aspectos e teses pertinentes à solução da controvérsia, não estando obrigado a rechaçar, um a um, os argumentos expendidos pela parte, quando os fundamentos utilizados já lhe tenham sido suficientes para formar sua razão de decidir. 
1.25. A entrada em vigor do Novo Código de Processo Civil, Lei 13.105/2015, com a inclusão, dentre os elementos essenciais da sentença, da necessidade de "enfrentar todos os argumentos deduzidos no processo capazes de, em tese, infirmar a conclusão adotada pelo julgador" (art. 489, §1º, inciso IV) , reforçou este entendimento e não alterou a linha mestre do entendimento jurisprudencial de que a fundamentação de todas as decisões deve atender ao princípio da persuasão racional ou do livre convencimento motivado, o qual não impõe ao julgador o rebate pormenorizado das questões postas, com exceção daquelas que influírem e foram nodais para o desate e julgamento dos pedidos formulados.
1.26. Ainda, quanto ao tema, oportuno rememorar que o e. STF ao analisar a matéria fixou a seguinte tese em repercussão geral, no âmbito do Agravo de Instrumento 791292 [tema 339]: "O art. 93, IX, da Constituição Federal exige que o acórdão ou decisão sejam fundamentados, ainda que sucintamente, sem determinar, contudo, o exame pormenorizado de cada uma das alegações ou provas".
1.27. Veja-se, à propósito, o teor do entendimento esposado pelo STJ, ao julgar embargos declaratórios no âmbito do Mandado de Segurança 21.315-DF, em 8/6/2016 [Informativo 585]: 
DIREITO PROCESSUAL CIVIL. HIPÓTESE DE NÃO CABIMENTO DE EMBARGOS DE DECLARAÇÃO.
Mesmo após a vigência do CPC/2015, não cabem embargos de declaração contra decisão que não se pronuncie tão somente sobre argumento incapaz de infirmar a conclusão adotada. Os embargos de declaração, conforme dispõe o art. 1.022 do CPC/2015, destinam-se a suprir omissão, afastar obscuridade ou eliminar contradição existente no julgado. O julgador não está obrigado a responder a todas as questões suscitadas pelas partes, quando já tenha encontrado motivo suficiente para proferir a decisão. A prescrição trazida pelo inciso IV do § 1º do art. 489 do CPC/2015 ["§ 1º Não se considera fundamentada qualquer decisão judicial, seja ela interlocutória, sentença ou acórdão, que: (...) IV - não enfrentar todos os argumentos deduzidos no processo capazes de, em tese, infirmar a conclusão adotada pelo julgador"] veio confirmar a jurisprudência já sedimentada pelo STJ, sendo dever do julgador apenas enfrentar as questões capazes de infirmar a conclusão adotada na decisão. EDcl no MS 21.315-DF, Rel. Min. Diva Malerbi (Desembargadora convocada do TRF da 3ª Região) , julgado em 8/6/2016, DJe 15/6/2016.
1.28. No que tange à alegação de enriquecimento ilícito da União, não tendo sido comprovado o emprego dos valores nas finalidades acordadas, é obrigatória a devolução da quantia recebida à respectiva origem.
1.29. Destarte, observa-se que os fundamentos para a tomada da decisão em questão foram devidamente evidenciados e apreciados tanto no Relatório, quanto no Voto que acompanham e fundamentam o referido Acórdão recorrido (peças 42-43) , não havendo falta ou fundamentação insuficiente em nenhum aspecto.
Da necessidade de determinação de prazo pelo TCU para apresentação de documentos.
1.30. Protesta pela apresentação dos "recibos de pagamentos das bandas contratadas para realização do evento do Convenio MTUR 234/2010 em prazo estipulado por este TCU, tendo em vista que o Banco Santander só poderá atender a solicitação" feita pela recorrente em 30 dias, para comprovação dos fatos colaciona Boletim de Ocorrência (peça 57, p. 13 e 15-17) .
Análise:
1.31. Em relação à solicitação da abertura de prazo a ser estipulado pelo TCU para a apresentação de documentos faltantes, verifica-se que, "desde a constituição do processo até o término da etapa de instrução, é facultada à parte a juntada de documentos novos", art. 160, §1º do RITCU, possibilidade que não se encerra ao fim da etapa de instrução, pois o recorrente ainda tem o direito de distribuir memorial ao Relator ou ao Representante do MPTCU, art. 160, §3º, do RITCU.
1.32. Observa-se, outrossim, que o referido Boletim de Ocorrência foi registrado em 7/10/2019 (peça 57, p. 15-17) , há mais de 120 dias, prazo 4 vezes maior do que o solicitado no presente recurso, e até o presente momento a documentação suscitada não foi juntada, a fim de sanear a prestação de contas e comprovar que a empresa recorrente prestou os serviços de forma escorreita por meio de documento idônea.
1.33. Em relação à legitimidade passiva da recorrente, foi fixada a responsabilidade solidária da empresa recorrente como terceira contratante que concorreu para o cometimento do dano apurado, conforme se depreende da leitura do art. 16, § 2º, alínea 'b', da Lei 8.443/1992.
1.34. Cabe esclarecer que a previsão da solidariedade está expressa no art. 16, § 2º, da Lei 8.443/92 - LOTCU, de acordo, por consectário lógico, com o art. 265 do Código Civil que preceitua: "A solidariedade não se presume; resulta da lei ou da vontade das partes".
1.35. Portanto, como se presume destes arestos e da legislação, a responsabilidade solidária prevista na Lei Orgânica do TCU para se caracterizar necessita de três elementos tipificadores, a saber: julgamento das contas dos responsáveis como irregulares, com base justamente no artigo 16, inciso III, alíneas 'c' e 'd', da Lei 8.443/1992; subjacente ao dano, houver a conduta de um agente jurisdicionado a essa Corte especializada; e, por derradeiro, ter com sua conduta concorrido para o cometimento do dano apurado.
1.36. Com efeito, da análise de todo o conjunto probatório carreado aos autos, constata-se, de plano e a toda evidência, que houve o julgamento pela irregularidade das contas do gestor responsável pelo Convênio na hipótese legal das alíneas 'b' e 'd', por ter sido caracterizado dano ao Erário decorrente de ato de gestão ilegítimo (item 9.3 do Acórdão recorrido) , o qual se originou da conduta irregular do gestor responsável pela utilização dos recursos federais, que por imposição constitucional encontra-se jurisdicionado a esta Corte, e com a empresa contratada se solidariza por restituir os valores malversados. Logo, presentes o primeiro e o segundo elementos tipificadores.
1.37. No que tange à concorrência da Empresa contratada para o cometimento do dano, a falta de comprovação de que os valores recebidos foram devidamente empregados na execução do Convênio 234/2010 (Siconv 732.829) , em virtude do rompimento do nexo de causalidade, o que impossibilita identificar se o bem foi adquirido ou o serviço foi custeado com recursos municipais, estaduais ou, ainda, oriundos de outro convênio com entidades federais, com possíveis desvios das verbas próprias da avença.
1.38. Nesse sentido, cabe relembrar a realidade dos fatos delineada no Voto que fundamenta o Acórdão recorrido (peça 42, p. 2) , in verbis:
No caso que se analisa, o nexo de causalidade entre os valores geridos e as despesas incorridas está prejudicado em vista da emissão do documento fiscal comprobatório fora da validade autorizada pelo município (peça 34, p. 5 e 11) . Cito, nesse sentido, os Acórdão 1933/2007-TCU-Plenário, 3.980/2019-Primeira Câmara e 3.872/2011-Segunda Câmara, dentre outros.
Não obstante isso, a realização do evento e as apresentações artísticas, contratadas diretamente pelo Grupo Master Ltda., tendo por base cartas de exclusividade para dia e horário específico, sem a comprovação dos valores efetivamente recebidos pelas bandas e artistas, seria suficiente para macular a prestação de contas.
 (...) 
Como restou demonstrado, o montante ajustado para cumprimento do objeto (R$ 200.000,00) foi transferido em 30/6/2010, enquanto o pagamento aos artistas, no valor informado de R$ 123.000,00, mas não comprovado, deu-se anteriormente ao evento, realizado entre os dias 30/4 e 2/5/2010, e o comprovante fiscal inidôneo foi emitido em 11/6/2010. Essa discrepância permite concluir que o evento não foi suportado pelos recursos federais transferidos.
1.39. Sobressai, portanto, no caso concreto, que a utilização de documentação fora do período do convênio, a ausência de documentos escorreitos para comprovar o pagamento dos artistas, afastam o necessário liame que deveria haver entre as despesas realizadas e os recursos repassados, obscurecendo a devida transparência e publicidade, princípios inerentes a esta atividade pública, com que a aplicação dos recursos públicos deveria ter sido conduzida. 
1.40. Assim, diante da ausência de comprovação da boa e da regular aplicação dos recursos repassados não há motivos para alterar o juízo de valor outrora firmado, remanescendo o débito apurado. Por sua vez, a aflição de multa decorreu deste julgamento em débito, cujo respaldo jurídico se encontra no art. 57 da Lei 8.443/1992.
CONCLUSÃO
Das análises anteriores, conclui-se que:
a)  as ações de ressarcimento movidas pelo Estado contra os agentes causadores de danos ao erário são imprescritíveis, conforme enunciado da Súmula TCU 282. Em relação à prescrição da pretensão punitiva, iniciado o transcurso do prazo prescricional decenal, no momento do repasse, em 30/6/2010 (peça 12, p. 3) , observa-se que foi determinada a oitiva dos recorrentes por meio de Despacho do Exmo. Ministro Relator a quo em 1/6/2017 (peça 18) , respectivos ofícios às peças 21-26, momento processual em que houve a interrupção do prazo prescricional, conforme regra estipulada no art. 202, inciso I, do Código Civil. Por sua vez, o Acórdão recorrido foi proferido em 20/8/2019 sendo assim não foi ultrapassado o prazo prescricional decenal nos moldes do Código Civil;
b) os fundamentos para a tomada da decisão em questão foram devidamente evidenciados e apreciados tanto no Relatório, quanto no Voto que acompanham e fundamentam o referido Acórdão recorrido (peças 42-43) , não havendo falta ou fundamentação insuficiente em nenhum aspecto;
c) em relação à solicitação da abertura de prazo a ser estipulado pelo TCU para a apresentação de documentos faltantes, verifica-se que, "desde a constituição do processo até o término da etapa de instrução, é facultada à parte a juntada de documentos novos", art. 160, §1º do RITCU, possibilidade que não se encerra ao fim da etapa de instrução, pois o recorrente ainda tem o direito de distribuir memorial ao Relator ou ao Representante do MPTCU, art. 160, §3º, do RITCU.
1.41. Ante o exposto, não foi trazido aos autos nenhum argumento que detenha o condão de modificar o julgado de origem, Acórdão 8409/2019-TCU-Primeira Câmara, motivo por que este não está a merecer reforma, devendo ser, por consequência, prestigiado e mantido. 
PROPOSTA DE ENCAMINHAMENTO
Ante o exposto, submetem-se os autos à consideração superior, propondo-se, com fundamento nos art. 32, inciso I, e 33, da Lei 8.443/1992, c/c o artigo 285, do RI/TCU: 
a) conhecer do recurso de reconsideração interposto por Grupo Master Ltda. (CNPJ 01.287.389/0001-60) e, no mérito, negar-lhe provimento;
b) dar ciência do Acórdão que for prolatado à recorrente, aos órgãos/entidades interessados, aos interessados e ao Procurador-Chefe da Procuradoria da República em Minas Gerais, ressaltando-se que o Relatório e o Voto que o fundamentarem podem ser consultados no endereço www.tcu.gov.br/acordaos, no dia seguinte ao de sua oficialização.
É o relatório.

Francisco Roberto Rangel (OAB/MG 35.621) e Marcelo Eustáquio Rangel (OAB/MG 87.069).

Procurador Júlio Marcelo de Oliveira.

RECURSO DE RECONSIDERAÇÃO EM TOMADA DE CONTAS ESPECIAL. ARGUMENTOS QUE NÃO AFASTAM A PREMISSA QUE NORTEOU A CONDENAÇÃO DO RESPONSÁVEL. NÃO PROVIMENTO.

TOMADA DE CONTAS ESPECIAL (TCE)

Secretaria de Recursos (Serur).

Por atender aos requisitos de admissibilidade, conheço do recurso de reconsideração interposto pelo Grupo Master Ltda. ME, empresa contratada para a execução do Convênio 234/2010, contra o Acórdão 8409/2019-TCU-Primeira Câmara, por meio do qual este Tribunal julgou irregulares as contas do recorrente, condenando-o ao pagamento do débito apurado, solidariamente com outros responsáveis, e aplicou-lhe multa fundada no art. 57 da Lei 8.443/1992, no valor de R$ 70.000,00.
Originalmente, este processo tratou de tomada de contas especial instaurada pelo Ministério do Turismo com vistas a apurar irregularidades na execução físico-financeira do Convênio 234/2010, cujo objeto era realização do 25º Futval, carnaval fora de época de Gurinhatã/MG.
Referida avença contou com recursos federais da ordem de R$ 200.000,00 e teve vigência entre 30/4 e 30/9/2010.
O MTur realizou vistoria durante o evento, registrada no Relatório de Supervisão in loco 156/2010 (peça 1, p. 81-95) , por meio do qual atestou a execução física parcial do objeto, com a não comprovação de duas das oito tendas especificadas no plano de trabalho, conquanto tenha consignado que o ajuste atingiu os resultados esperados.
A reprovação, pelo órgão concedente, da respectiva prestação de contas decorreu da i)  não comprovação da apresentação da banda Banana com Cevada (R$ 49.500,00) ; (ii) não comprovação de duas tendas (R$ 2.000,00) ; (iii) irregularidades nas cotações de empresa para contratação da empresa produtora do evento; (iv) realização de gastos com o agenciamento de artistas tendo por base declaração de exclusividade; (v) apresentação de nota fiscal sem indicação do número do convênio e atesto, conforme explicitado na Nota Técnica de Análise Financeira 8/2015 (peça 1, p. 307-321) .
No âmbito deste Tribunal, a recorrente foi chamada a apresentar alegações de defesa, tendo em vista a não comprovação do nexo de causalidade entre os recursos transferidos e as despesas realizadas, especificamente quanto as seguintes ocorrências (peças 21-23) : não apresentação de recibos de pagamento aos artistas contratados e a emissão de nota com indícios de fraude (a impressão do talonário da nota fiscal e a autorização para impressão de documento fiscal são posteriores à data da nota fiscal apresentada pela recorrente) . 
A condenação decorreu, conforme voto condutor do acórdão recorrido, da incapacidade da empresa Master de comprovar o nexo de causalidade entre os valores geridos e as despesas incorridas, uma vez que o documento fiscal comprobatório estaria fora da validade autorizada pelo município (peça 34, p. 5 e 11) , os pagamentos aos artistas ocorreram em datas anteriores ao da transferência dos recursos para cumprimento do objeto e não haveria comprovação do pagamento de cachês aos artistas contratados.
O recorrente alegou a ocorrência de prescrição, haja vista o transcurso do prazo de seis anos entre a prestação de contas e a instauração da tomada de contas especial e do julgamento pelo TCU.
Suscitou, também, a nulidade do acórdão, posto que proferido com base em insuficiência de provas, fundamentos concretos, e documentos, uma vez que a cópia integral da prestação de contas (peça 9) e os extratos bancários (peça 12) demonstrariam a plena execução do objeto acordado.
Solicitou, ainda, a apresentação posterior dos documentos comprobatórios das despesas incorridas com as bandas, considerando o tempo de atendimento, para tal fim, junto ao Banco Santander.
Após a análise detida dos argumentos recursais apresentados, a Secretaria de Recursos (Serur) propôs o não provimento do recurso, por considerar que os argumentos apresentados não tiveram o condão de modificar a deliberação recorrida.
O MPTCU, neste ato representado pela Procurador Júlio Marcelo de Oliveira, concordou com a proposta da unidade técnica (peça 77) . 
Feito esse breve histórico, passo ao exame de mérito do presente recurso.
Registro minha concordância com as conclusões da unidade técnica, cuja análise incorporo, desde já, às minhas razões de decidir, sem prejuízo das observações a seguir. 
Inicialmente não acolho a alegada prescrição. Não há que se falar em prescrição da ação de ressarcimento do débito, uma vez que, na linha da jurisprudência assente neste Tribunal (Súmula TCU 282) bem assim no Supremo Tribunal Federal (MS 26.210-9/DF, Relator Ministro Ricardo Lewandowski) , as ações de ressarcimento são imprescritíveis.
Também não está caracterizada nos autos a prescrição da pretensão punitiva deste Tribunal. De fato, as irregularidades discutidas nestes autos ocorreram no exercício de 2010 e o ato que determinou a citação foi expedido em 7/7/2017 (peça 20) , antes, portanto, do interregno de dez anos previsto no art. 205 do Código Civil, utilizado subsidiariamente por este Tribunal, conforme Acórdão 1441/2016-TCU-Plenário.
Também não merece acolhida a alegação de nulidade do acórdão originário. Diferentemente do que afirma o recorrente, a cópia da prestação de contas e os extratos bancários juntados aos autos não foram desconsiderados por este Tribunal. Foi com base nos elementos dos autos que o relator a quo concluiu pela não comprovação da regular aplicação dos recursos envolvidos, haja vista a ausência da necessária comprovação do nexo de causalidade entre os recursos públicos e as despesas incorridas.
Lembro que, nos termos da jurisprudência assente deste Tribunal, a mera execução física da avença não comprova o regular emprego dos recursos de convênio firmado com a União. É necessário que o responsável demonstre o nexo causal entre os recursos por ele geridos e os documentos de despesas referentes à execução, como notas de empenho, ordens bancárias, cheques, recibos ou notas fiscais e extratos bancários, com vistas a confirmar a utilização dos recursos da União no ajuste (Acórdão 5170/2015-TCU-Primeira Câmara) .
No mérito, o recorrente não conseguiu afastar as premissas que justificaram sua condenação.
No caso em análise, o termo de convênio explicitamente determinou que deveria compor a respectiva prestação de contas, além de outros elementos, o "documento comprobatório do efetivo recebimento do cachê por parte dos artistas, e/ou bandas, e/ou grupos, emitido pelo contratante dos mesmos;" (Cláusula Décima Terceira, Parágrafo Primeiro, item g) .
Dessa forma, a apresentação do referido documento, nesse caso concreto, faz-se necessário para comprovar a regular aplicação dos recursos, sem o que não pode ser afastada a conclusão do acórdão originário. 
Destaco que, conforme evidenciado no voto condutor do acórdão recorrido, o pagamento dos artistas ocorreu em data anterior ao evento e o comprovante fiscal se mostrou inidôneo, eis que a nota fiscal apresentada se encontrava fora da validade autorizada pela municipalidade.
A falha no documento fiscal, vale dizer, não foi devidamente explicada ou mesmo elidida pelo recorrente.
Em relação à solicitação da abertura de prazo a ser estipulado pelo TCU para a apresentação de documentos faltantes, a unidade técnica bem explicitou que há mais de 120 dias o recorrente já conhecia a necessidade de sua apresentação, sem que tenha, até o momento, envidado esforços para sua juntada aos autos. 
Assim, não vejo fundamento para eventual modificação do acórdão recorrido.
	Ante o exposto, VOTO para que seja adotada a minuta de acórdão que ora trago ao exame deste colegiado.
TCU, Sala das Sessões Ministro Luciano Brandão Alves de Souza, em 31 de março de 2020.
Ministro VITAL DO RÊGO 
Relator